臺灣新竹地方法院民事判決  
110年度保險字第3號
原      告  國泰世紀產物保險股份有限公司

法定代理人  陳萬祥  
訴訟代理人  陳祈嘉律師
被      告  鄒意昌  

訴訟代理人  林妤芬律師
複代理人    謝明訓律師
上列當事人間返還不當得利事件，本院於民國111年7月18日辯論
終結，判決如下：
    主      文
被告應給付原告新臺幣捌拾萬陸仟肆佰零貳元，及自民國一一○
年八月七日起至清償日止，按年息百分之五計算之利息。
原告其餘之訴駁回。
訴訟費用由被告負擔百分之九十八，餘由原告負擔。
本判決第一項於原告以新臺幣貳拾陸萬玖仟元為被告供擔保後，
得假執行；但被告以新臺幣捌拾萬陸仟肆佰零貳元為原告預供擔
保後，得免為假執行。
原告其餘假執行之聲請駁回。
    事實及理由
一、原告主張：
㈠、訴外人魏武鄉前於民國(下同)107年2月20日上午8時50分許，
    駕駛向原告投保強制汽車責任保險，車牌號碼為0000-00號
    之自用小客車（下稱系爭車輛），至被告位於新竹縣○○鄉○○
    村00鄰○○路000號住處附近購餐，將系爭車輛停放該處對面
    之公車專用停車格內，購餐完畢後，駕駛系爭車輛倒車時，
    左後車尾不慎撞及適由北往南步行之被告(下稱系爭車禍)，
    造成被告受有右側大腿挫傷、背痛、頭暈等傷害。嗣被告向
    原告主張因系爭車禍另受有椎間盤突出症、脊椎韌帶扭傷等
    傷勢，且因腰椎第二、三、第五腰椎第一薦椎間盤突出，致
    中樞神經系統機能遺存顯著障害，減損其勞動能力，造成終
    身無工作能力，請求原告依強制汽車責任保險，理賠其關於
    「椎間盤突出症、脊椎韌帶扭傷」等傷害，所需支出之看護
    費、醫療器材費用及失能給付。因被告屢向金融監督管理委
    員會申訴，原告陸續於107年4月25日至108年8月6日，就被
    告因「椎間盤突出症、脊椎韌帶扭傷」等傷勢，請求理賠之
    看護、醫療器材等費用與失能給付及遲延利息部分，依照強
    制汽車責任保險法第35條第2、3項，暫行給付被告新臺幣（
    下同）81萬9,973元。嗣被告就系爭車禍，因「椎間盤突出
    症、脊椎韌帶扭傷」等傷勢所受損害，另對訴外人魏武鄉提
    起損害賠償之刑事附帶民事訴訟，經本院以108年度訴字第3
    62號判決駁回確定。被告主張「椎間盤突出症、脊椎韌帶扭
    傷」等傷害，應為其於系爭車禍發生前即已存在之舊疾，與
    上述車禍不具因果關係，被告受領該前開保險給付，係無法
    律上原因受有利益，致原告受有損害，依民法第179條、強
    制汽車責任保險法第35條第2、3、4項等規定起訴。
㈡、訴之聲明：
  ⒈被告應給付原告819,973元，及自起訴狀繕本送達翌日起至清
    償日止，按年息百分之5計算之利息。
  ⒉訴訟費用由被告負擔。
  ⒊原告願供擔保，請准宣告假執行。
二、被告答辯：
㈠、被告於車禍前並無不良於行，無使用輪椅或拐杖助行，可自
    由行走外出，被告於100年至104年間由桃園醫院出具之診斷
    證明書均載明被告經醫師診斷頸椎損傷併疑似脊隨受損，本
    件魏武所致之車禍事故傷害，被告經桃園醫院出具之診斷宮
    明係腰椎椎間盤突出症、脊椎韌帶扭傷，頸椎與腰椎為不同
    部位，其受傷對人體之影響亦不盡相同，被告於100年之車
    禍事故亦未診斷有脊椎韌帶扭傷之病情，且二車禍事故時間
    相距亦長達7年之久，依衛生福利部桃園醫院108年10月16 
    日之函文亦載明：「100年之頸椎傷害與目前腰椎椎間盤突
    出兩者之關聯目前難以判斷」。原告提出被告先前於車禍前
    至桃園醫院就診106年6月、11月及107年2月13日均未論及腰
    椎、脊椎韌帶扭傷，僅診斷為頸椎損傷及頸椎椎間盤之問題
    。107年2月20日車禍事故發生當日，被告至新竹榮總掛急診
    ，經醫師診斷有右大腿挫傷、背痛及頭暈，107年2月26日至
    桃園醫院就診，此時已有難以站立之情形，107年3月1日住
    院治療，此時需輪椅代步，其所受傷勢與本件車禍時間密接
    ，顯係本件車禍所致。111年6月13日桃園醫院的回函是以10
    7年3月7日核磁共振與事發當時的傷害進行比對，兩者之間
    已經超過半個月的時間，同年3月7日可能看不出有急性創傷
    ，無法證實被告107年2月20日之創傷與車禍無關，102年4月
    30日桃園醫院診斷證明書雖記載被告就診11次，下肢無力萎
    縮需輪椅助行，但此診斷證明書與事發當時相距已達5年，
    且事發時被告當時仍在步行，足證事發時被告仍然能夠行走
    ，並不需要輪椅及助行器。102年時被告縱有腰椎退化性之
    病變，但無任何診斷認定被告脊椎韌帶扭傷抑或無法自行行
    走。
㈡、答辯聲明：
  ⒈原告之訴駁回。
  ⒉訴訟費用由原告負擔。
  ⒊如受不利判決，願供擔保免為假執行。
三、法院之判斷：
㈠、原告主張被告於上開時地，遭原告所承保之被保險人即訴外
    人魏武鄉所駕駛之系爭車輛於倒車時不慎撞及，造成被告受
    有右側大腿挫傷、背痛、頭暈等傷害之事實，提出榮總新竹
    分院檢送之病歷摘要等為證。被告不爭執。又「訴外人魏武
    鄉之過失行為，與被告所受右側大腿挫傷、背痛、頭暈之傷
    害，有相當因果關係，訴外人魏武鄉對系爭車禍應負全部肇
    事責任。本件車禍事故當時系爭車輛係向原告投保強制汽車
    責任保險，原告就系爭車禍已先給付被告817,352元。訴外
    人魏武鄉上開過失傷害行為，業經本院刑事庭以108年度交
    簡上字第18號刑事判決判處訴外人魏武鄉過失傷害罪，處拘
    役20日，如易科罰金，以1,000元折算1日。緩刑2年確定」
    之事實兩造均不爭執，並經本院調閱108年度交簡上字第18
    號刑事判決查明，前開事實堪信為真實。
㈡、原告主張被告所受「椎間盤突出症」、「脊椎韌帶扭傷」之
    傷害，及腰椎第二、三、第五、腰椎第一薦椎間盤突出，中
    樞神經系統機能遺存顯著障害，與系爭車禍間無因果關係，
    提出本院108年度訴字第362號判決為證，為被告所否認，辯
    稱系爭車禍造成被告腰椎舊疾加劇，無法行走、腰部劇痛及
    脊椎韌帶扭傷，終身無工作能力等語。是以本件爭點為：⑴
    被告所受「椎間盤突出症」、「脊椎韌帶扭傷」之傷害，及
    腰椎第二、三、第五、腰椎第一薦椎間盤突出，中樞神經系
    統機能遺存顯著障害，與系爭車禍間有無相當因果關係？⑵
    被告受領原告先行給付被告之強制責任保險給付是否為不當
    得利？
㈢、被告所受「椎間盤突出症」、「脊椎韌帶扭傷」之傷害，及
    腰椎第二、三、第五、腰椎第一薦椎間盤突出，中樞神經系
    統機能遺存顯著障害，與系爭車禍間無相當因果關係：
　⒈被告車禍後被告警詢陳述及受傷就醫情形：
　⑴被告於車禍當天警詢時陳稱：當時我站在對方的自小客車後
    方，距離約0.5 至1公尺，而對方的自小客就向後退並碰撞
    到我，當時對方沒有下車查看，只是搖下車窗看一下後就駛
    離現場，對方的自小客車後保桿撞擊到我的右側大腿等語（
    見本院108年度訴字第362號卷㈡第429頁）。
　⑵被告107年2月20日上午8時50分車禍後就醫情形：
　　依新竹縣政府消防局救護紀錄表記載：107年2月20日到達現
    場(芎林鄉文山路客運總站)時間9時09分，接觸病人時間9時
    10分，送達(新竹北榮)醫院時間9時26分，患者表示行人與
    汽車車禍至右大腿疼痛(本院108年度訴字第362號卷㈡第25頁
    )。
　⑶107年2月20日臺北榮民總醫院新竹分院病歷摘要：
　　患者鄒意昌於107年2月20日上午9點24分來本院急診，於107
    年2月20日11時53分離院，沒有住院，患者主訴右大腿和背
    痛還有頭暈並無明顯外傷(本院108年度訴字第362號㈡第15頁
    )，並有診斷證明書在卷可稽(本院卷第118頁)。臺北榮民總
    醫院新竹分院111年2月22日北總竹醫字第111990777號函及
    函附病歷記載：病患鄒意昌於107年2月20日上午9點24分來
    本院急診，主訴因走路和汽車車禍，造成左（應為「右」）
    側大腿和背部疼痛以及頭暈，安排頭部斷層掃描無明顯腦部
    出血，胸部、腰椎、右側髖部、右側大腿右側X光無明顯骨
    折，腰椎X光無法判斷是否有椎間盤突出，所以無法判斷是
    否為車禍受傷所致(本院卷第419-451頁)。
　⑷107年2月21日衛生福利部桃園醫院病歷記載：患者主觀描述
    在107年2月20日被車撞及，下背痛又右臀痛，行走困難。醫
    師診斷為：右側大腿挫傷之初期照護。腰（部）脊椎（腰椎
    ）韌帶扭傷及拉傷（勞損）之初期照護、下背和骨盆挫傷之
    初期照護、未明示腰椎楔狀壓迫閉鎖性骨折之初期照護。10
    7年2月26日主訴：雙側腰痛合併右大腿抽痛自107年2月20日
    開始。2月20日患者自述被車撞到右大腿自臺北榮總新竹分
    院就診，目前症狀主要腰痛、右大腿前內側抽痛，本院骨科
    就診安排電腦斷層。107年2月27日腰仍夜間疼痛，止痛藥無
    效(本院108年度訴字第362號卷㈡第302-305頁)；107年3月16
    日被告出院病歷記載：患者被汽車撞倒，主訴背痛、腿抽筋
    和行走困難，檢查發現腰部局部壓痛，難以行走和左手無力
    ，L-S 脊柱和骨盆X射線顯示懷疑，L1壓縮性骨折；腰椎CT
    顯示腰椎退變(本院108年度訴字第362號卷㈡第89頁)。被告
    係於107年3月7日作電腦斷層掃描，107年3月20-同年月22日
    診斷為下背和骨盆挫傷之初期照護、腰椎脊椎狹窄症(本院1
    08年度訴字第362號卷㈡第310-311頁)。　　
　⒉被告車禍前之病史：
　　被告於89年間即因職業傷害，罹患交感神經反射異常症候群
    、頸椎第五、六節椎間盤突出症，而向勞工保險局申請殘廢
    給付，經以第七等級核付660日計721,578 元之職業傷害殘
    廢給付，原告之勞保給付資料、勞保局函可憑（本院108年
    度訴字第362號卷㈡第389頁、卷㈢第50頁）。被告曾於100年1
    1月19日發生車禍受有頸椎損傷疑似脊髓神經受損、第五至
    六頸椎椎間盤突出症、左膝脛骨平台骨折。X光檢查顯示脛
    骨平台斷裂。脊柱核磁共振檢查顯示C5-6處的椎間盤凸出。
    椎間盤輕度後凸。左脛骨平台骨折 S/P夾板，有腰痛情形(
    本院108年度訴字第362號卷㈡第129-133頁)。100年11月23日
    住院，100年12月8日出院，須頸圈使用，目前須助行器和輪
    椅協助日常生活。(本院108年度訴字第362號卷㈡第138頁)。
    101年8月17日中醫科診斷：問：因八個月前車禍致頸椎脊髓
    損傷，腰部久坐則痛，下肢活動稍改善(本院108年度訴字第
    362號卷㈡第161頁)；101年10月4日近日變天左側肩頸部腰部
    肌肉緊繃酸痛，左膝活動聲響無力及踝部內側酸痛(本院108
    年度訴字第362號卷㈡第167頁)。101年12月10日骨科意見：
    左膝骨質疏鬆及關節炎，左大腿肌肉萎縮，疑似其他神經疾
    病(本院108年度訴字第362號卷㈡第179頁)。被告雙下肢無力
    萎縮需使用輪椅或四腳杖助行、因中樞神經系統機能遺存
    失能障礙之病況並持續至104年間，有桃園醫院101年3月29
    日、101年12月6日、102年4月30日、106年6月21日、102年1
    1月18日、103年1月23日、104年1月28日出具之診斷證明書
    足憑（本院108年度訴字第362號卷㈡第147、177、212、227
    、261、270、284頁）。106年6月13日至107年2月13日之診
    斷仍有膝關節攣縮、髖屈肌/膝伸肌限制、疼痛、未明示部
    位複雜性局部性疼痛症候群。被告自91年起迄今仍領有有效
    之中度肢體障礙手冊，有身心障礙證明在卷可佐（見108年
    度訴字第362號卷㈢第62頁）。
  ⒊桃園醫院就被告107年2月20日車禍，與其腰椎間突出等病症
    之意見：
  ⑴經本院函請桃園醫院鑑定，該院111年6月13日桃醫醫字第111
    1906082號函覆「…二、病患於107年2月20日車禍，主訴下背
    痛和困難行走，107年3月7日腰椎核磁共振顯示，腰椎多處
    椎間盤退化性病變併腰椎第二、三節和腰椎第五薦椎第一節
    輕度椎間盤疝凸，但無急性創傷可見脊椎周邊組織水腫變化
    。三、此影像和102年5月9日所做胸（腰）椎核磁共振做一
    對比，5年前腰椎即可見多處椎間盤退化性病變，又以腰椎
    第二、三節尤甚。四、綜合比較前後核磁影像和實證醫學的
    推論，很難證實車禍和腰椎的病變有確切的關聯。」，有該
    院111年6月13日桃醫醫字第1111906082號函在卷可稽（本院
    卷第501頁）。
　⑵桃園醫院110年11月24日桃醫醫字第1101912933號函（骨科）
    ：病患於107年3月接受腰椎核磁共振檢查，雖顯示腰椎椎間
    盤疝凸，但並未合併椎間盤底板水腫以及脊椎關節的骨折或
    水腫；因此無法證明是急性變化或徵候，也就是無法證明腰
    椎這些變化和車禍其有明顯的關聯性。」（本院卷第387頁
    ）
　⑶桃園醫院110年11月19日桃醫醫字第1101912932號函（骨科）
    ：「依病患臨床症狀表現而診斷疾病『脊椎（腰椎）韌帶扭
    傷（拉傷）、椎間盤突出』並開立診斷證明書，但疾病與107
    年2月20日之車禍受傷很難判斷彼此間有確鑿之關聯性」（
    本院卷第383頁）。
　⑷桃園醫院110年11月19日桃醫醫字第1101912932號函：「病患
    107年3月1日腰椎核磁共振報告顯示，已存在腰椎退化癥候
    ，車禍背痛腰椎椎間盤變化，下肢痙攣，彼此之間很難判斷
    有確確鑿鑿關連性」；桃園醫院108年11月13日桃醫醫字第1
    081914668號函：「病患腰椎第二、三、第五腰椎第一薦椎
    間盤突出，以及目前下肢無力，大腿肌肉萎縮，與107 年2 
    月20日車禍間有無因果關係難以證實（本院108年度訴字第3
    62號卷㈡第57頁、卷㈢第40頁）。
　⑸桃園醫院110年11月23日桃醫醫字第1101912931號（復健科）
    函：「病患於107年2月21日之後返回門診主訴因交通意外，
    病患也於榮民醫院新竹分院診斷為右大腿挫傷、背肌挫傷。
    同日至骨科門診接受電腦斷層檢查，報告為腰椎第二、三，
    第三、四與四、五腰椎，第五薦椎第一節顯示椎間盤突出。
    病患持續於復健科門診接受復健治療，病患於107年3月1日
    至神經外科門診，被診斷為其他腰椎椎間盤疾患。病情初期
    症狀為背痛、右大腿不適，電腦斷層檢查出現腰椎間盤突出
    ，可能為復發性之症狀。可能與107年2月20日車禍受傷有關
    」（本院卷第385頁）。然而此函未能確認被告腰椎間盤突
    出確與107年2月20日車禍有關，且該函敘述被告電腦斷層檢
    查及被診斷為其他腰椎椎間盤疾病之日期，均與病歷資料不
    符，尚難憑信。　　
　⑹綜上資料以觀，且桃園醫院已就被告107年3月7日、102年5月
    9日核磁共振影像對照判斷顯示，被告於5年前腰椎即可見多
    處椎間盤退化性病變，是以尚難認被告所受「椎間盤突出症
    」、腰椎第二、三、第五、腰椎第一薦椎間盤突出，中樞神
    經系統機能遺存顯著障害，與系爭車禍間有相當因果關係。
㈣、被告受領原告先行給付被告之強制責任保險給付是否為不當
    得利？
　⒈查原告因本件交通事故已支付之強制汽車責任險保險金為817
    ,352元，有強制車險賠案簽結內容表等在卷足佐（見本院卷
    第33-83頁），且為被告所不爭執，依原告提出之醫療諮詢
    建議書記載107/2/21-3/20至衛生福利部桃園醫院⒈骨科、復
    健科看診右側腰部和骨盆挫傷、脊椎韌帶扭傷（2/21)與車
    禍應有關，其餘為退化，與車禍無關。⒉中醫科診斷右側大
    腿挫傷腰椎韌帶扭傷及拉傷與車禍有關（本院卷第118頁）
    。被告係於107年3月7日作電腦斷層掃描，107年3月20、同
    年月22日診斷為下背和骨盆挫傷之初期照護、腰椎脊椎狹窄
    症(本院108年度訴字第362號卷㈡第310-311頁)。是以被告得
    請求之醫藥費應限於107年3月20日以前。
　⒉依保險法第135條準用第103條規定，傷害保險之保險人固不
    得代位行使被保險人對於加害人之損害賠償請求權，惟全民
    健康保險法第82條規定：「保險對象因汽車交通事故，經本
    保險提供醫療給付者，本保險之保險人得向強制汽車責任保
    險之保險人代位請求該項給付。」全民健康保險法為保險法
    之特別法，依特別法優於普通法之原則，全民健康保險法第
    82條應優先於保險法第135條、第103條之規定而為適用。從
    而全民健康保險之被保險人因汽車交通事故，經全民健康保
    險提供醫療給付者，全民健康保險之保險人自得向強制汽車
    責任保險之保險人代位請求該項給付。而依強制汽車責任保
    險法第30條規定，於該範圍內，加害人或強制汽車責任保險
    之被保險人之損害賠償責任即因而解免，全民健康保險被保
    險人對於加害人之損害賠償請求權亦因而喪失(最高法院88
    年度台上字第353號民事判決意旨參照)。查被告因系爭車禍
    受傷而得向訴外人魏武鄉請求賠償之金額為107年2月20日前
    往榮總新竹分院就診而支出之必要醫療費用450元、及107年
    3月20日之前於桃園醫院就診之必要醫療費用：150元、50元
    、50元、50元、150元、50元，以上共950元，有醫療費用收
    卷可稽（本院卷第119、123）。
　⒊按保險人依本法規定所為之保險給付，視為被保險人損害賠
    償金額之一部分；被保險人受賠償請求時，得扣除之。強制
    汽車責任保險法第32條定有明文。本院108年度訴字第362號
    民事確定判決已認定被告可請求魏武鄉給付精神慰撫金10,0
    00元，有該案判決在卷可稽(本院卷第85-92頁)，以上總計1
    0,950元(950＋10,000＝10,950)，被告受領此範圍之給付係有
    法律上原因，要無不當得利可言，則原告得向被告請求返還
    之金額應以已給付總額817,352元（不含遲延利息），扣除1
    0,950元，即為806,402元。原告於此範圍之請求，洵屬有據
    ，逾此範圍之請求則無理由。
㈤、末按，「給付無確定期限者，債務人於債權人得請求給付時
    ，經其催告而未為給付，自受催告時起，負遲延責任；其經
    債權人起訴而送達訴狀，或依督促程序送達支付命令，或為
    其他相類之行為者，與催告有同一之效力」、「遲延之債務
    ，以支付金錢為標的者，債權人得請求依法定利率計算之遲
    延利息」、「應付利息之債務，其利率未經約定，亦無法律
    可據者，週年利率為百分之5」，民法第229條第2項、第233
    條第1項前段及第203條分別定有明文。本件原告之系爭請求
    ，係以支付金錢為標的，未約定利率，且給付無確定期限，
    原告請求自起訴狀繕本送達（110年8月6日送達，本院卷第2
    93頁）翌日即110年8月7日起至清償日止，按年息百分之5計
    算之利息，為有理由，應予准許。原告請求包含給付遲延利
    息2,621元，然而原告並未舉證證明，於110年8月6日前曾先
    催告被告給付，且利息不得滾入原本再生利息，民法第207
    條第1項前段定有明文。原告將遲延利息再滾入本金再計算
    利息，核與民法第207條第1項前段規定不符，不應准許。
㈥、綜上所述，原告依民法第179條、強制汽車責任保險法第35條
    第4項等規定，請求被告給付806,402元及自110年8月7日起
    至清償日止，按年息百分之5計算之利息，為有理由，應予
    准許；逾此範圍之請求，為無理由，應予駁回。　　
四、兩造均陳明願供擔保，聲請宣告假執行及免為假執行，經核
    原告勝訴部分，合於法律規定，爰分別酌定相當之擔保金額
    宣告之。至原告敗訴部分，其假執行之聲請失所依據，應予
    駁回。
五、本件事證已臻明確，兩造其餘之攻擊防禦方法及所舉證據，
    經審酌後核與判決結果不生影響，爰不一一論列，附此敘明
    。
六、據上論結，原告之訴為一部有理由，一部無理由，依民事訴
　　訟法第79條、第390條第2項、第392條第2項，判決，判決如
    主文。
中　　華　　民　　國　　111 　年　　8 　　月　　19　　日
                  民事第二庭法　　　官　林麗玉
以上正本係照原本作成。
如對本判決上訴，須於判決送達後20日內向本院提出上訴狀。如
委任律師提起上訴者，應一併繳納上訴審裁判費。
中　　華　　民　　國　　111 　年　　8 　　月　　19　　日
                            書  記  官　鄧雪怡